【裁判字號】    94,重勞訴,7
【裁判日期】    950504
【裁判案由】    確認僱傭關係存在等
【裁判全文】
臺灣士林地方法院民事判決             94年度重勞訴字第7號
原      告  乙○○
                        樓
訴訟代理人  陳金泉律師
            葛百鈴律師
            李瑞敏律師
被      告  復興航空運輸股份有限公司
法定代理人  甲○○
訴訟代理人  蔡正廷律師
            汪曉君律師
上列當事人間確認僱傭關係存在等事件，本院於95年4 月13日言
詞辯論終結，判決如下：
    主  文
原告之訴及其假執行之聲請均駁回。
訴訟費用由原告負擔。
    事實及理由
一、按確認法律關係之訴，非原告有即受確認判決之法律上利益
    者，不得提起，為民事訴訟法第247 條第1 項前段所明定。
    而所謂即受確認判決之法律上利益，係指法律關係之存否不
    明確，原告主觀上認其在法律上之地位有不安之狀態存在，
    且此種不安之狀態，能以確認判決將之除去者而言（最高法
    院52年度臺上字第1240號判例意旨參照）。查本件被告認為
    原告執行職務有重大過失，將原告解僱，原告認為懲戒過當
    ，不符合比例原則，兩造間之僱傭關係仍然存在，而兩造間
    是否仍有僱傭關係存在，即影響原告之法律上地位，而上開
    不安之狀態，得以本件確認判決將之除去，揆諸前揭規定及
    說明，原告對被告提起本件關於確認僱傭存在之訴部分，應
    有確認利益，合先敘明。
二、原告主張：原告曾擔任16年軍機駕駛員，於民國79年9 月11
    日進入被告公司擔任民間航空公司飛航駕駛員迄今，其飛行
    經歷共長達30年，期間從無任何技術上之疏失或違誤而保持
    完全飛安紀錄。原告服務於被告公司15年期間，不僅盡心提
    供勞務為公司服務，更為一難得之優良機師，迭經被告公司
    獎勵、且評選為被告公司之教師機師而獲與總經理茶敘嘉勉
    ，更因飛航工作表現優異，經交通部民用航空局膺選為90年
    度優良駕駛員楷模。90、91及92年間，原告更連續三年榮獲
    交通部民用航空局委聘為A320/321型機之檢定考試官，代表
    交通部民用航空局評考、檢定被告公司飛航駕駛員之訓練考
    試。93年10月18日當日原告與訴外人副駕駛馬振治共同執行
    型機A-320 、機號B-22310 班機，往來台北松山與台南間之
    被告公司4 次班機勤務（亦即南北往來各2 次），鑒於原告
    較為資深，從而原告為4 趟勤務中之正駕駛（CM1）、 馬振
    治則為副駕駛（CM2）。 執勤中之任務分配方面，依據被告
    公司航務手冊第4.2.7.3 條規定，同時考量當時台南機場進
    行跑道維修而產生降落情況較為困難情事，從而分派由正駕
    駛即原告負責台北松山飛至台南機場之2 班次之勤務，亦即
    此時原告為操控航機油門之主飛操縱駕駛員（即ＰＦ為
    Pilot Flying之簡寫），而副駕駛（即PM係pilo tmonit 之
    簡寫）馬振治負責台南飛往台北松山之2 班機勤務即馬振治
    擔任主飛駕駛員，原告則擔任監控駕駛員工作。惟因該機原
    即存在其中一反槳（或稱反推力器、地面擾流板故障情事，
    雖仍達最低飛行條件而得順利起飛，然在上述第4 次班機勤
    務被告復興航空GE536 班機、台南飛往台北松山勤務中，擔
    任主飛駕駛員之副駕駛馬振治於勤務執行過程中，未依正常
    程序將第2 油門放置於慢車IDLE位置，而該主飛者之所以未
    將其放置正確位置者，乃係因該反槳（反推力機）故障時，
    航機製造公司AIS BUS 與被告公司的操作規則，皆告訴駕駛
    員不要動此故障反槳，但在降落時的機械操作，卻又一定要
    駕駛員將所有反槳放置在慢車IDLE位置，如此規則前後邏輯
    矛盾（一方面要求不要動，另一方面於降落時又必須移動至
    IDLE位置），從而致生駕駛員困擾、影響主飛駕駛員操作，
    致生未將右油門收到慢車IDLE位置，而導致擾流器SPOIL 未
    升起，無法破壞昇力，將飛機緊壓在跑道上，造成煞車未發
    揮應有功能，最後產生減速不及，航機滑出跑道之意外事件
    。事發後被告在未調查清楚原因之時，即將原告停職二個月
    ，更於93年10月18日後，將原告降調為地勤工作員；尤有甚
    者，94年7 月7 日被告公司更以依據勞動基準法（下稱勞基
    法）第12條第1 項第4 款規定為由，以台北北門郵局第三二
    ○九號存證信函，片面終止兩造之勞動契約。惟該次偏離跑
    道事件之發生，乃肇因於航機反槳故障、航機AIR BUS 及被
    告公司操作手冊之規定不明，致生主飛者混淆，原告已盡機
    長、監控駕駛員之職責，並無過失，被告連續對原告處以停
    職、降級等懲戒處分，並進而違法解僱原告，均非合法，且
    解僱懲處，早逾除斥期間，爰本於僱傭關係，請求被告回復
    原告之原職，給付如附表所示短少之工資新台幣（以下同）
    0000000 元，並自94年7 月7 日非法解雇原告起至復職日止
    ，按月給付原告之薪資等語；並聲明：(一)、確認原告與被告
    間僱傭關係存在；(二)、被告應給付原告0000 000元，及自起
    訴狀送達翌日起按年息百分之5 計算之利息；(三)、被告應自
    94年7 月7 日起至准許原告復職日止，按月於每月5 日給付
    原告246350元及自各期應給付日之次日起至清償日止按年利
    率百分之5 計算之利息；(四)、第2 、3 項請求原告願供擔保
    ，請准宣告假執行。
三、被告則以：反槳之作用僅在於減少煞車系統之損耗，反槳故
    障時，煞車功能並不會因此受到任何影響，只要於飛機落地
    時，將油門操控桿收至「IDLE」（慢車）位置，飛機即可安
    全停止。本件事故之主因，係因駕駛員於操作降落時，未將
    右油門收至「IDLE」（慢車）位置，致右邊發動機之推力仍
    位於幾乎與爬升推力相當之位置，始得煞車處於效能不足之
    狀態。且由於飛機兩邊發動機之推力不平均，導致飛機滑行
    速度降至一定速度時，滑行方向偏左衝出跑道。至於操作規
    則SOP 之操作程序之要求係：飛機於降落時一定要將油門收
    至慢車IDLE位置，此為一般之基本常識，蓋若不將油門收至
    慢車IDLE位置時，飛機尚有推力前進，又如何能將飛機安全
    降落停止？而原告所指之反槳故障時之操作程序，係指當飛
    機之反槳裝置有故障時，建議駕駛員不要使用反槳裝置而已
    ，並非要求駕駛員在操作飛機降落時，可以不將油門收至慢
    車IDLE位置。ECAM（電子中央飛機監控器）WHEEL 欄顯示地
    面擾流板完全致動後，監控駕駛員先呼叫Ground spoilers
    （落地後地面擾流板），再呼叫spoilers green），此規定
    為身為監控駕駛員所必須做的最重要之義務。詎身為監控駕
    駛員之原告於著陸時，未按標準程序先檢查ECAM之顯示後再
    呼叫，致發生此事故，如非因該飛機之鼻輪滑入跑道外之排
    水溝中，致使飛機繼續滑行之衝力因鼻輪卡住而解除，恐將
    發生我國航空史上首次飛機降落時衝撞機場外圍圍牆，並直
    接衝入外面之道路之機毀人亡之慘劇。系爭事故於93年10月
    18日發生，依據復興航空機師管理辦法，飛安事故之當事人
    於事故調查期間必須停止飛航派遣，故雖然於事發3 日之後
    ，被告即已查明系爭事故之肇事原因，但礙於飛航事故調查
    必須由行政院院飛安委員會統一公告，受調單位不得擅自發
    布調查結果，致本案延至94年5 月間，由交通部民航局依據
    飛安委員會所公布之事實調查報告對原告及馬振治2 人懲處
    後，被告方將本案移送獎懲評議委員會討論，經出席委員表
    決，以過半數決議依勞基法第12條（漏第1 項）第4 款之規
    定解雇原告之處分方予定案，並未違反比例原則，亦未逾除
    斥期間等語；並聲明：原告之訴及其假執行之聲請均駁回。
四、本院協議簡化兩造爭點，並析述如下：
(一)、原告有無違反勞動契約？是否重大？
１、原告主張：係副駕駛馬振治之過失造成本件事故，原告已盡
    其應盡之義務，並無過失云云。被告則以：原告係監控駕駛
    員，如按標準程序先檢查ECAM之顯示，即可知為何未能及時
    煞車，其過失甚為重大等語。
２、查原告與馬振治所共同駕駛之機型A-320 、國籍標誌及登記
    號碼B-22310 ，於93年10月18日由臺南機場起飛之航次2 次
    ，均係由副駕駛馬振治擔任主飛駕駛員，原告則擔任監控駕
    駛員，於第2 次航班抵達台北松山機場時，因煞車處於效能
    不足之狀態，飛機兩邊發動機之推力不平均，導致飛機滑行
    速度降至一定速度時，滑行方向偏左衝出跑道，於飛機鼻輪
    滑入水溝後停止，停止處距民房甚近等情，為兩造所不爭執
    ，並有電腦畫片（269 頁）可按。查該機載重與平衡在限制
    範圍內，適航指令已全部執行，維修紀錄無異常登錄，結構
    損害係受本次事故撞擊所致，無證據顯示本次事故與機械因
    素有關。有行政院飛航安全委員會飛航事故調查報告（下稱
    調查報告，該報告第3 頁）可證；且故障早就存在，如會影
    響煞車，何以馬振治第1 次由台南飛回松山機場時未滑出跑
    道？原告2 次降落台南機場亦未出事？而原告亦自認本飛航
    事件之發生，非直接肇因於反槳故障所致（203 頁）。且本
    次事故於飛機落地時電腦語音信號呼叫了四次"RETARD"( 收
    油門)， 此信號是當飛機高度到達距地面20英呎時，若飛航
    組員仍未將油門手柄收至慢車位置，電腦系統即主動發出此
    語音信號，其目的即在於防止組員落地時忘記收油門，一般
    飛航若由副駕駛擔任PF【 (P F 係pilot flying之簡寫，即
    主飛駕駛員）及PM係pilo tmonit 之簡寫，即監控駕駛員】
    or係是由機長指派的)， 機長都會較為謹慎，在聽到第二聲
    "RETARD"時，便應檢查或下令直接動手收油門。再調查報告
    所示之座艙語音記錄器抄件顯示，19：59：27時，CM-1（即
    原告）呼叫「spoiler one reverse green and 」後，於19
    ：59：37、19：59：39、19：59：44、19、59：46、19：59
    ：50連續五次呼叫「沒有煞車喔」；復於19：59：53呼叫「
    煞車」，而主飛駕駛員於19：59：54還問原告「怎麼回事兒
    教官？」，原告於19：59：55回答：「我不知道」等呼叫及
    對答紀錄（報告第118 頁）。而油門手柄位於兩位駕駛員中
    間，為兩位組員共同使用之裝備（只有一套），飛航中若確
    知此一狀況，即使副駕駛擔任PM都應立即收油門，更何況是
    正駕駛之原告。原告若能按標準程序先檢查ECAM之顯示，而
    發現地面擾流板未致動，原告當可立即知悉係因油門未收起
    ，如其迅速將右油門收至「IDLE」（慢車）位置，右邊發動
    機之推力即不會仍位於幾乎與爬升推力相當之位置，即不致
    於產生煞車處於效能不足之狀態，本件事故將不會發生。調
    查報告亦認定本件事故發生之主要原因有二：第一為航機於
    無線電高度20呎以下或/ 及收油門警示聲響（RETARD）提示
    時操控駕駛員（即主飛者）未將第2 油門控制桿收至慢車（
    IDLE）位置，致落地後地面擾流板雖已備動但未致動，因而
    自動煞車亦未致動，另2 號油門控制桿位置仍在22.5，度，
    當自動油門轉為人工模式後，2 號發動機之推力輸出亦轉為
    大於慢車推力（ＥＰＲ1.08）。駕駛員於著陸13秒後使用人
    工煞車，仍未能在剩餘跑道上完成減速；第二為監控駕駛員
    於著陸時，習慣性叫出「spoile r」，未依標準操作程序先
    檢查ECAM之顯示後再呼叫，致未發現地面擾流板未致動之狀
    況。（調查報告中摘要報告第2 頁）是監控駕駛員顯未盡其
    所應盡之最重要之義務。而機長負有維護全機乘客生命安全
    之重責大任，在必要時必須採取一切手段防止事故發生，此
    為一般所週知之事實。原告擔任多年教師、機師及考核官，
    為其所自承，對機長之職責應較一般正駕駛更為清楚，惟其
    於電腦語音信號呼叫了四次"RETARD"( 收油門)之 時，卻仍
    疏於為任何之檢查，其違反勞動契約重大甚明，所所辯過失
    僅在主飛者云云，顯不可採。
(二)、被告終止契約有無逾除斥期間？
    按「勞工有左列情形之一者，雇主得不經預告終止契約：
    .... 四 違反勞動契約或工作規則，情節重大者。雇主依前
    項第1 款、第2 款及第4 款至第6 款規定終止契約者，應自
    知悉其情形之日起，三十日內為之。」，勞動基準法第12條
    第第1 項第4 款及第2 項定有明文。查事故發生之時間為93
    年10月18日，在未明責任之前，被告自無從自行認定原告應
    負責任，而解僱原告，否則即欠缺公信力，且若將來與主管
    機關或鑑定單位之認定不同時，被告對原告之處分將失去依
    據，而須負法律上責任。原告於93年12月20日簽署同意書，
    該同意書第3 條末段亦載明：「... 有關勞動基準法第12條
    第2 項有關30日之計算，應俟公司接獲失事鑑定報告後起算
    ... （191）， 縱該同意書有定型化契約之嫌，但亦符合誠
    信，對原告並非不利。又原告於事故發生後，已不適任飛行
    工作，被告乃予停飛、降職降薪，原告於93年12月20日並自
    請遷調至安管室，轉為內勤工作，新資較正駕駛差距甚大（
    詳如附表所示），此為在事故認定責任之前之行為，此行為
    縱將來與有關機關認定結果不同，亦非不得予以補償。嗣行
    政院飛航安全委員會飛航事故調查報告草案於94年10月作成
    ，亦認定原告有前開之過失，有該調查報告草案（33頁）附
    卷可參，而正式之調查報告則於95年3 月間始製作完畢，內
    容與調查報告草案相同。雖被告之主管機關即交通部民用航
    空局於94年6 月24日即以原告：「93年10月18日台端ＧＥ
    536 班機，機型Ａ─320 機號Ｂ─223 10班機自台南起飛降
    落松山機場時偏出跑道，未依公司flight crew operatig
    manual 3.03.22 standardoperatin g procedures-landing
    p-4 有關將油門收至慢車位置之正常程序造成事故」為由，
    予以停止執業2 個月之處分，有處分書（31、32頁）在卷可
    稽，而原告對此處分並未不服。又依被告公司工作規則第10
    條第4 款規定：違反勞動契約或工作情節重大者，公司得不
    經預告逕予解僱，不發給資遣費等語（193 頁），被告公司
    飛航組員獎懲辦法實施規定第8 條：「飛航組員於執行飛航
    任務，中若因個行為疏失，影響公司營運、航權分配、損及
    公司財務、形象或聲譽者，依據本公司「人事規管理規則」
    笫19章5 ─4 ─7 條（怠忽職守或處置失當至公司蒙受重大
    財務、名譽損失或人員受嚴重傷害者）規定予以解僱」（
    195 頁、196 頁）。被告雖於鑑定報告未正式出爐前，即採
    用交通部民用航空局於94年6 月24日懲處原告之意見，於94
    年7 月7 日以3209號存證信函予原告，主張依勞基法第14條
    （漏寫第1 項）第4 款之事由終止與原告之契約關係（士勞
    調卷35頁），惟交通部民用航空局之懲處意見與調查報告就
    原告部分之內容相同，被告自收到交通部民用航空局對原告
    之懲處意見起（在94年6 月24日或之後）至94年7 月7 日發
    函終止僱傭契約止（該函原告於同日收到，289 頁），並未
    逾30日之除斥期間。被告予原告停飛、降職、降薪繼而解僱
    ，並無不法，原告主張被告予原告停飛、降職、降薪、解僱
    皆不合法，且被告解僱原告已逾除斥期間云云，即非可採。
(三)、懲戒有無過當？
１、原告主張其一向為優良駕駛員並為教官，因主飛者之過失而
    遭被告解僱，顯然被告之懲戒過當，違反比例原則云云。被
    告則以：原告過失嚴重，予以解僱，並未不當等語。
２、按機長於飛航期間負航空器之作業及安全全責，其職責包括
    確保程序檢查表之每一細節皆予履行。該機當次航班係由機
    長即原告擔任監控駕駛員，除需掌控飛航期間之全般作業及
    安全狀況外，仍須執行監控駕駛員之作業，實際飛航中難免
    遭遇不易同時兼顧之情況，惟仍應考量處置之優先順序。就
    分工合作而言，於該機著陸時，監控駕駛員應依其職責按程
    序確實檢查ECAM中地面擾流板之顯示（參航務手冊26、27頁
    ）。然原告疏未檢查ECAM中地面擾流板之顯示，即呼叫「
    spoi ler」，致於煞車效能不足時，主飛駕駛員問原告：「
    怎麼回事兒教官？」，原告回答：「我不知道。」，已如前
    述，由此可知，原告非但未盡其監控駕駛員應依其職責按程
    序確實檢查ECAM中地面擾流板之顯示之責任，亦未盡其身為
    機長應負飛航期間負航空器之作業及安全全責之責任。以致
    造成該機前起落架震支柱內筒折斷、2 號發動機罩底部與地
    面撞擊壓擠、發動機部分葉片受損、2 號發動機吊艙結構受
    損、電力手孔損毀等情，有調查報告（4 、5 頁）可佐；再
    被告公司客運部門營業收入為其最重要之營業所得，而每位
    旅客選擇航空公司莫不以飛安作為最重要之考量因素，被告
    公司發生此事件，依常情判斷即知，必有一段時日影響公司
    之業績，對被告公司確實造成嚴重之損害，被告依前開內部
    規定解僱原告，並無比例不當之情事，被告所辯解僱懲戒過
    當云云，即非可採。
四、綜上所述，原告主張遭被告非法降調、非法解僱，請求確認
    兩造解僱關係存在，補發新資差額0000000 元及法定遲延利
    息，並應給付其自94年7 月7 日起至准予復職止按月次於每
    月5 日給付其246350元及法定遲延利息，即非有據，應予駁
    回。
五、原告之訴既經駁回，其就笫2 、3 項聲明請求供擔保假執行
    ，即不應准許、
六、因本案事證已臻明確，兩造其餘主張陳述及所提之證據，均
    經審酌後，與結論不生影響。另原告請求訊問證人王光璽及
    命被告提出本件及他件人事懲戒資料，亦無必要，附此敘明
    。
七、據上論結，原告之訴為有理由，依民事訴訟法第78條，判決
    如主文。
中    華    民    國    95    年    5     月    4     日
                  民事第一庭  法  官  黃小瑩
以上正本證明與原本無異。
如對本判決上訴須於判決送達後20日內向本院提出上訴狀。
中    華    民    國    95    年    5     月    5     日
                              書記官  陳鳳嬌


司法院資訊處製作；財團法人民間司法改革基金會備份。
